【裁判字號】    98,上訴,984
【裁判日期】    990128
【裁判案由】    誣告
【裁判全文】
臺灣高等法院高雄分院刑事判決         98年度上訴字第984號
上  訴  人  臺灣屏東地方法院檢察署檢察官
上  訴  人
即  被  告  乙○○
上  訴  人
即  被  告  戊○○
前列二人共同
選任辯護人  柳聰賢律師
上  訴  人
即  被  告  丙○○
選任辯護人  王正宏律師
上列上訴人因被告誣告案件，不服臺灣屏東地方法院97年度訴字
第1675號中華民國98年5 月19日第一審判決（起訴案號：臺灣屏
東地方法院檢察署96年度續偵一字第3 號），提起上訴，本院判
決如下：
    主  文
原判決撤銷。
乙○○、戊○○及丙○○均無罪。
    理  由
一、公訴意旨略以：被告丙○○、乙○○及戊○○分係丁○○之
    胞弟妹，明知丁○○並未限制渠等母親潘塗衫之行動自由，
    因不滿丁○○曾對渠等提出盜領潘塗衫存款之告訴，竟意圖
    使丁○○受刑事處分，基於誣告之犯意聯絡，於民國94年10
    月21日10時55分許，一同前往屏東縣政府警察局里港分局泰
    山派出所（下稱泰山派出所），並向該管公務員即泰山派出
    所員警林忠文報案，誣指丁○○限制潘塗衫之行動自由，將
    潘塗衫綑綁關在房間內，不讓其外出之不實事實，因認被告
    等3 人均涉犯刑法第169 條第1 項之誣告罪嫌。
二、按犯罪事實應依證據認定之，無證據不得認定犯罪事實，刑
    事訴訟法第154 條第2 項定有明文。又認定犯罪事實所憑之
    證據，雖不以直接證據為限，間接證據亦包括在內；然而無
    論係直接或間接證據，其為訴訟上之證明，須於通常一般之
    人均不致有所懷疑，而得確信其為真實之程度者，始得據為
    有罪之認定，倘其證明尚未達到此一程度，而有合理性之懷
    疑存在時，即難為有罪之認定。再者，告訴人之告訴係以使
    被告受刑事訴追為目的，是其陳述是否與事實相符，仍應調
    查其他證據以資審認，此有最高法院52年台上字第1300號、
    76年度台上字第4986號判例可資參照。又誣告罪之成立，以
    犯人明知所訴虛偽為構成要件，若誤認有此事實，或以為有
    此嫌疑，自不得遽指為誣告。及誣告罪之成立，以告訴人所
    訴被訴人之事實必須完全出於虛構為要件，若有出於誤會或
    懷疑有此事實而為申告，以致不能證明其所訴之事實為真實
    ，縱被訴人不負刑責，而告訴人本缺乏誣告之故意，亦難成
    立誣告罪名，亦有最高法院20上字第717 號、44年台上字第
    892 號判例可資參照。
三、本件公訴人認被告涉有前開誣告罪嫌，係以證人即警察林忠
    文、黃啟耀、賴明正之證詞、員警工作紀錄簿、現場訪談錄
    音帶及其譯文等為據。訊據被告乙○○、丙○○及戊○○固
    坦承於94年10月21日上午10時55分許，曾一同前往泰山派出
    所，被告丙○○亦承認於泰山派出所時，其曾表示丁○○涉
    嫌妨害其母親之自由，然均矢口否認有何共同誣告丁○○之
    犯行。被告丙○○辯稱：丁○○不讓我母親接電話，也拿走
    我母親國民身分證、印章，他妨害我母親的自由，我只是陳
    述，沒有說要報案，也沒有說我母親被綑綁；被告乙○○、
    戊○○均辯稱：因為丁○○有暴力傾向，會作勢打全部的人
    ，當天是擔心我母親之安危，所以才去泰山派出所請求協助
    處理等語。經查：
  (一)證人即當日泰山派出所值勤警察林忠文於偵查及原審審理時
    固證稱：當日我接到電話，是屏東縣政府警察局里港分局偵
    查隊打電話過來，說有3 個人到偵查隊報案，說是妨害自由
    ，請他們過來我們派出所這裡報案，之後被告3 人就到派出
    所報案，說潘塗衫被丁○○妨害、限制自由，是3 個人都有
    講、還是其中誰講，我記不清楚，因為時隔已久，但因為這
    案件是他們3 個人一起來報案，我可以清楚認知這3 個人立
    場相同，都是要報案丁○○妨害潘塗衫行動自由，當時他們
    有提到，潘塗衫被丁○○限制自由，不給她進出，還有說將
    潘塗衫綁住，在派出所時，3 人有很強烈要求我一定要到現
    場，我打電話叫賴明正回來，再一起過去處理，我們所長黃
    啟耀則代替我值班，我跟賴明正開警車過去，他們3 人另外
    坐一輛車過去，不管在警察局或是到現場以後，3 人之中都
    沒有人說不是這樣，是他們搞錯了的情況，過去處理之後，
    我問潘塗衫有無被限制自由，她說她進出都很自由，沒有被
    限制，她的表情很自然，講話也很輕鬆，當天如果潘塗衫真
    的有被妨害自由，我們要以現行犯將人逮捕回來，所以我有
    帶錄音機去，在現場我也有錄音，後來因為沒有發現妨害自
    由而不成案，所以沒有給他們報案紀錄，只有寫工作紀錄簿
    等語（見偵續卷第10至11頁、原審卷第116 至120 頁）。證
    人即泰山派出所警察賴明正於偵查中亦證稱：當日我跟林忠
    文一起去處理，被告等三人報案的時候，是說他們的母親被
    丁○○綁起來，我們去現場查看；林忠文有錄音作訪談，問
    他母親有無被綁的情形，他母親回答沒有，他們是兄弟之間
    為了財產的事在爭吵等語（見偵續卷第27頁）。惟：
  1.被告等三人均稱當日前去泰出派出所請求警察協助處理時，
    均沒有提到丁○○將潘塗衫綁住的事情，核其三人所述相符
    。
  2.警察林忠文現場處理之錄音帶譯文如下：
    問：阿桑，你兒子有沒有不讓你出去嗎?
    答：沒有。
    問：你兒子丁○○有沒有不讓你出去嗎?
    答：沒。
    問：有沒有限制不讓妳去那裡?
    答：沒。
    問：這些人是不是他的兄弟姊妹，妳的兒子女兒們?
    答：是。
    問：阿桑，妳叫什麼名字?
    答：潘塗衫。
    問：妳女兒來派出所說妳大兒子丁○○不讓妳出去，限制妳
        的行動自由，有沒有?
    答：沒。
    問：沒有嗎?
    答：沒。
    問：妳的兒子女兒感情不好是不是?會吵架嗎?
    答：因為房產啦!
    問：因為房產問題喔?
    答：因為房產分不清。
    問：房產分不清，妳在這可以出去嗎?行動方便嗎?
    答：可以。
    問：妳如果要出去買東西都可以出去嗎?
    答：可以。（見他字卷第57頁、第58頁）；由其譯文內可知
    ，證人林忠文當日根本未詢問潘塗衫有無被綁住之事實，且
    證人林忠文所製作之員警工作紀錄簿亦僅記載「10-14 時值
    班，於10時55分許受理丙○○及戊○○、乙○○等3 人到派
    出所報案，大哥潘丁○○妨害自由，對母親潘塗衫85歲老人
    限制自由，經派處理員警到場了解並對潘塗衫訪談及錄音。
    未受限制自由及行動等記錄」等語（見他字卷第30頁）。其
    內亦未提及曾處理潘塗衫是否被綁住之事項。
  3.證人即泰山派出所所長黃啟耀於偵查及原審審理中證稱：被
    告等三人到派出所時，有我及林忠文在場；當時是丙○○說
    她母親被控制，說被控制指的是打電話給她母親，丁○○不
    讓她接，丁○○不讓她母親外出等語明確（見偵續一卷第77
    頁、原審卷第122 頁）。衡情，如被告丙○○確有指述潘塗
    衫遭丁○○綑綁之事實，證人黃啟耀何以未聽聞其事，且證
    人林忠文之錄音內容亦未顯示曾向潘塗詢問其是否遭丁○○
    綁住之事項？綜上所述，足認被告等三人於前往派出所請求
    處理時，應無人提到潘塗衫被丁○○綁住之事實；證人林忠
    文及賴明正二人此部分所述，與事實不符，不足為被告等三
    人不利之認定。
  (二)證人黃啟耀及林忠文等人固證述被告等三人中於94年10月21
    日當日在泰山派出所內有指述丁○○不讓潘塗衫外出之事實
    ；惟：
  1.被告乙○○於94年11月14日警詢中：我於94年10月21日上午
    11時許，有至泰山派出所請求警察到場處理，是因我媽媽潘
    塗衫被我大哥丁○○押住，不讓我們接近她等語（見偵續第
    33頁）；被告戊○○94年11月15日於警詢中，亦稱：94年10
    月21日上午是因我媽媽被我大哥丁○○控制行動，且丁○○
    有暴力傾向，我們怕被打，所以至派出所請求到場協等語（
    見偵續卷第38頁）；並未明指告訴人丁○○有不讓潘塗衫外
    出之事實，而渠等在警詢之製作筆錄時係在告訴人丁○○提
    出本案告訴（95年4 月18日）之前；且該案係因94年10月21
    日當日被告戊○○遭告訴人丁○○傷害，當時在場之警察林
    忠文及賴明正未及時處理，引發被告丙○○等人不滿，而向
    屏東縣警察督察室陳情，因而製作前開筆錄，此業經證人即
    警察呂珩證述明確（見偵續卷第23至24頁）；衡情，渠等未
    必能設想告訴人丁○○將於日後對渠等提出誣告之告訴，而
    預先為自己作有利之陳述；復參酌證人黃啟耀於偵查中證稱
    ：報案時都是被告丙○○講的比較多（見偵續一卷第78頁）
    ；於原審證稱：在派出所時，是被告丙○○跟林忠文講潘塗
    衫被妨害自由的，另外，兩個男生有無講，我沒有聽到等語
    （見原審卷第121 頁、第122 頁）；證人林忠文亦證稱：當
    日被告等三人一起過來說，他們大哥妨害他們母親自由，我
    已經記不起來是誰提到，就是他們其中一人說，他們母親被
    他們大哥妨害、限制自由，誰講的我沒有印象，是三個人都
    有講，還是其中誰講，我已經記不清楚等語明確（見原審卷
    第117 頁反面），是綜合上開證據，尚難逕行認定被告乙○○及戊○○有向警察指述丁○○不讓潘塗衫外出之事實。
  2.被告丙○○於偵查中供稱：94年10月21日我們會聯絡警察是
    因為丁○○不讓我們接近母親，所以，我們去找我母親就找
    警員陪同去，因為丁○○有暴力傾向及傷害前科，我並沒有
    向警員說丁○○虐待及限制我母親潘塗衫自由；丁○○把電
    話線剪斷，我無法與我母親連絡，我們才緊張的等語（見他
    字第35頁、第37頁），被告乙○○在偵查中供稱：我們去派
    出所請求警員保護並不是報案，因為丁○○在那裡，怕他會
    傷害我們；因為我們之前都無法連絡母親，電話線也剪斷了
    等語（見他字卷第36至37頁），被告戊○○在偵查中供稱：
    當天我們只是去請求警員保護我們的安全，是怕我們無法接
    近我母親，才請求陪同；我們的糾紛都是因遺產問題，我們
    因無法連絡母親才急的，我們沒有誣告等語（見他字卷第36
    至37頁）。而渠等所稱告訴人丁○○有傷害前科一事，有全
    國刑案紀錄表可參（見他字卷第7 頁）；再者，於94年10月
    21日當日被告戊○○確遭告訴人豐祥以殺蟲劑噴傷眼睛之事
    實，業經被告等三人陳明在卷，復為告訴人丁○○所是認（
    見他字卷31頁），並有長庚紀念醫院診斷證明書可參（見他
    字卷第39頁），則被告等三人陳明因擔心於前去探視渠等之
    母親潘塗衫時，會遭受告訴人丁○○之不法傷害，因而請求
    警察協助處理，並非無憑。
  3.關於潘塗衫住處之電話機被拆掉，其國民身分證遭告訴人取
    走之事實，除經被告等三人陳明在卷外，並經證人即泰山村
    村長張太山（原名甲○○）證稱：被告3 人本來與潘塗衫有
    電話可以聯絡，但約在去年打架之後，電話線就斷了，被告
    3 人要打到鄰居家，請潘塗衫來聽，我有問潘塗衫，他說電
    話是丁○○剪斷的，而且國民身分證也被丁○○拿走等語（
    見他字卷第93頁、本院卷第153 至155 頁），並有證人甲○○所出具之證明書、光碟片譯文1 紙及照片5 張在卷可參（
    見他字卷第83頁至第89頁）：證人潘塗衫於本院審理中亦證
    稱：我的國民身分證被丁○○拿走，我的存摺沒有在我身邊
    ，我住處的電話機是被丁○○拆走，我放在桌上的被告等3
    人的電話號碼是丁○○撕掉的等語（見本院卷第184 至185
    頁），足見被告等三人所稱告訴人丁○○不讓潘塗衫與渠等
    聯絡確係事實。至於告訴人丁○○雖稱：我取走潘塗衫之國
    民身分證及拆走電話機都是經過潘塗衫同意，另外也有申請
    行動電話給潘塗衫使用等語，惟參酌證人潘塗衫所述：我要
    去看醫生或申請老人年金，沒有國民身分證可用等語（見本
    院卷第185 頁），證人張太山亦稱：我要辦理事情要去找潘
    塗衫，她告訴我沒有印章也沒有國民身分證等語；及告訴人
    丁○○有將被告等3 人留在潘塗衫住處的電話號碼是丁○○
    撕掉；足見告訴人丁○○取走潘塗衫之國民身分證及拆掉電
    話機縱曾經潘塗衫之同意，惟事後潘塗衫既未能自由取回國
    民身分證，及自行將電話機裝回，顯見潘塗衫之部分自由確
    告訴人丁○○之限制；復審酌被告等3 人與告訴人丁○○間
    當時因財產分配事情發生糾紛，告訴人丁○○有將潘塗衫住
    處之電話機拆掉，及撕掉被告等三人原留於潘塗衫住處之電
    話號碼；又取走潘塗衫之國民身分證，其目的顯然在防止潘
    塗衫與被告等三人自由順利接觸；且潘塗衫於前往就醫或申
    請老人年金時，亦未能取回國民身分證，及潘塗衫時年80餘
    歲（民國10年生），又係獨居等情，則縱然被告丙○○之前
    往泰山派出所時，曾指述丁○○限制潘塗衫自由，亦非全屬
    虛構，自難認有誣告之故意。
  (三)綜上所述，被告等3 人前開所辯，應屬可採，從而公訴人所
    持之前開論據，均無法採為認定被告犯罪之證據；此外，復
    查無其他積極證據足資證明被告有何誣告之犯行，被告被訴
    誣告罪自屬不能證明。
五、原審未詳為推求，遽為論罪科刑之判決，即有未恰；檢察官
    上訴意旨認原判決量刑過輕，雖無理由，惟被告等3 人執此
    聲明上訴，指摘原判決不當，為有理由，應由本院將原判決
    撤銷改判，並為被告無罪之判決。
據上論結，應依刑事訴訟法第369 條第1 項前段、第364 條、第
301 條第1 項，判決如主文。
本案經檢察官林敏惠到庭執行職務。
中    華    民    國    99    年    1     月    28    日
                  刑事第一庭    審判長法  官  周賢銳
                                      法  官  施柏宏
                                      法  官  黃仁松
以上正本證明與原本無異。
如不服本判決應於收受本判決後10日內向本院提出上訴書狀，其
未敘述上訴理由者，並得於提起上訴後10日內向本院補提理由書
狀（均須按他造當事人之人數附繕本）「切勿逕送上級法院」。
中    華    民    國    99    年    1     月    29    日
                                      書記官  林家煜

司法院資訊處製作；財團法人民間司法改革基金會備份。
